【裁判字號】    99,易,1866
【裁判日期】    991117
【裁判案由】    業務侵占
【裁判全文】
臺灣高雄地方法院刑事判決              99年度易字第1866號
公  訴  人  臺灣高雄地方法院檢察署檢察官
被      告  楊朝勳
上列被告因業務侵占案件，經檢察官提起公訴（99年度偵字第
4105號），本院判決如下：
    主  文
楊朝勳無罪。
    理  由
一、公訴意旨略以：被告楊朝勳於民國96年11月30日起至97年2
    月2 日止，擔任位於高雄市○○○路284 號之告訴人濃厚家
    企業股份有限公司（下稱濃厚家公司）司機，負責載送港區
    船舶向濃厚家公司購買之民生物品及收取應收貨款之工作，
    為從事業務之人，於96年12月21日，載送自濃厚家公司所承
    租位於高雄港第65號碼頭之保稅倉庫出貨之民生物品一批，
    送達客戶「CHINOOK MAIDEN」等船舶後，即收取貨款美金（
    下同）514 元，詎楊朝勳竟意圖為自己不法之所有，將上開
    貨款514 元侵占入己，因認被告涉犯刑法第336 條第2 項業
    務侵占罪嫌。
二、按犯罪事實應依證據認定之，無證據不得認定其犯罪事實，
    刑事訴訟法第154 條第2 項定有明文。又刑事訴訟上證明之
    資料，無論其為直接或間接證據，均須達於通常一般之人均
    不致有所懷疑，而得確信其為真實之程度，始得據為有罪之
    認定，若關於被告是否犯罪之證明未能達此程度，而有合理
    懷疑之存在，致使無從形成有罪之確信，根據「罪證有疑，
    利於被告」之證據法則，即不得遽為不利被告之認定，最高
    法院76年度台上字第4986號判例可資參照；又按刑事訴訟法
    第161 條第1 項規定：檢察官就被告犯罪事實，應負舉證責
    任，並指出證明之方法。因此，檢察官對於起訴之犯罪事實
    ，應負提出證據及說服之實質舉證責任。倘其所提出之證據
    ，不足為被告有罪之積極證明，或其指出證明之方法，無從
    說服法院以形成被告有罪之心證，基於無罪推定之原則，自
    應為被告無罪判決之諭知，最高法院92年台上字第128 號判
    例意旨可參照。
三、按證人、鑑定人依法應具結而未具結者，其證言或鑑定意見
    ，不得作為證據，刑事訴訟法第158 條之3 定有明文。所謂
    依法應具結而未具結者，係指檢察官或法官依刑事訴訟法第
    175 條之規定，以證人身分傳喚被告以外之人（證人、告發
    人、告訴人、被害人、共犯或共同被告）到庭作證者，而證
    人張義前經檢察官以告訴代理人身分傳喚到庭為訊問，其身
    分既非證人，與前開依法應具結要件不合，縱未命其具結，
    純屬檢察官或法官調查證據職權之適法行使，並無違法可言
    ，最高法院96年台上第3527號判決可資參照。故告訴代理人
    於檢察官前所作成未經具結之陳述筆錄，係屬被告以外之人
    於偵查中向檢察官所為之陳述，本質上屬傳聞證據，核先敘
    明。
四、按被告以外之人於偵查中向檢察官所為之陳述，除顯有不可
    信之情況者外，得為證據，刑事訴訟法第159 條之1 第2 項
    定有明文。因此，證人胡陳秀葉於偵查中向檢察官所為之證
    述，均於證前具結，且被告並未表示上揭證人偵查中之證述
    ，有何顯有不可信之情況，亦無證據顯示檢察官在偵查時有
    不法取供之情形，且據上開證人做成證據之外部情狀，亦無
    證據顯示上開證述有顯不可信之情況，揆諸上揭法條之規定
    ，證人胡陳秀葉於偵查中之證述，應具有證據能力。
五、按被告以外之人於審判外之陳述，雖不符刑事訴訟法第159
    條之1 至第159 條之4 之規定，而經當事人於審判程序同意
    作為證據，法院審酌該言詞陳述或書面陳述作成時之情況，
    認為適當者，亦得為證據。當事人、代理人或辯護人於法院
    調查證據時，知有第159 條第1 項不得為證據之情形，而未
    於言詞辯論終結前聲明異議者，視為有前項之同意，同法第
    159 條之5 第1 、2 項分別定有明文。本案之其他傳聞證據
    ，被告迄未於本案言詞辯論終結前聲明異議，依前開法條之
    規定，視為被告已同意援引作為證據，且經本院審酌該等言
    詞陳述作成時之情況及證據取得過程等節，認為適當，可以
    作為認定事實之依據。
六、檢察官起訴被告涉犯前揭罪嫌，無非以證人胡陳秀葉及張義
    於偵查中之證述、履歷表、人事資料卡、出口報單、售貨明
    細表及保稅出貨明細表各1 紙等，為其論據。訊據被告固坦
    承其於96年12月21日曾收取貨款514 元，惟堅決否認有何業
    務侵占犯行，辯稱：因為收款當日為星期五，收完貨款已晚
    上，公司員工已下班，隔日為週末，公司又沒有上班，故將
    貨款放置於辦公室，星期一要繳回貨款時，發現貨款已遺失
    ，當時公司有說要從薪水中扣等語。
七、經查，被告於96年11月30日起至97年2 月2 日止擔任濃厚家
    公司之司機，於96年12月21日，載送自濃厚家公司所承租位
    於高雄港第65號碼頭之保稅倉庫出貨之民生物品一批，送達
    客戶「CHINOOK MAIDEN」等船舶後，收取貨款514 元，迄今
    未繳回公司乙情，業據被告坦承屬實，核與告訴人指述情節
    相符，並有濃厚加工司加、退保申報表及相關資料出口報單
    、售貨明細表、保稅倉出貨明細表在卷可稽，此部分之事實
    堪以認定；又被告未將貨款514 元繳回公司，經協調於97年
    9 月9 日簽發票面金額均為新臺幣5,000 元之本票3 紙（到
    期日分別為97年12月20日、98年1 月20日、98年1 月20 日
    ，本票號碼依次為CH674980、CH674979、CH674981號）予濃
    厚家公司，以賠償貨款，然事後並未按到期日清償乙節，經
    被告坦認不諱，且有證人張義證述明確，復有上開本票3紙
    影本在卷足稽。另證人張義證稱：司機送貨收回來的入帳，
    原則上都是送貨當日將貨款交回給胡陳秀葉等語；證人胡陳
    秀葉亦證稱：被告當天沒有回來，我隔天問他，他說錢不見
    了，事發後沒幾天，他人就不見了，沒辦法扣薪水等語。惟
    96年12月21日經本院查詢年曆後確為星期五，隔日即為週休
    假日，被告若於當日晚間收取貨款返回公司，實有不能即時
    將貨款交付予證人胡陳秀葉之情形，又被告於96年12月21
    日貨款未繳回公司後，如前所述仍有至公司上班至97年2 月
    2 日並無即為逃匿之情形，且其所居之地址、家裡電話均未
    變更，僅因於98年1 月23日另因他案入監服刑至98年8 月8
    日執行完畢始行出監，有臺灣高等法院被告前案記錄表、本
    院文書送達回執在卷可參，被告未能將收取之貨款即時交回
    公司，事後因入監與外斷絕聯絡，未能依本票到期日賠償貨
    款等事實是否出於不法所有之意圖侵占貨款，即非無疑。
八、復查，證人許寶玉於本院審理中證稱：與被告是在濃厚家公
    司之同事，96年12月20日前後幾天有在公司聽聞被告表示收
    取的貨款下落不明，聽到被告說他星期五收的錢放在公司怎
    麼不見了，他有跟公司會計即證人胡陳秀葉報備這筆錢不見
    了，他們二人有商談如何處理，有聽到別人說證人胡陳秀葉
    要他賠，被告說他沒錢賠暫時扣薪水等語；證人張義於本院
    審理中證稱：之前有聽說被告未將貨款繳回，好像遺失，胡
    陳秀葉說貨款沒繳回來就扣薪水等語；證人胡陳秀葉於偵查
    中證稱：被告當天沒有回來，隔天問他，說錢不見了等語，
    足徵告訴人公司員工於96年12月間均已聽聞被告將貨款遺失
    之事，且被告於貨款遺失後，仍繼續工作並同意由公司自薪
    資扣款，以證人張義證稱被告每月薪資新臺幣30,000元觀之
    ，告訴人如予扣款，亦得即刻取償。況告訴人於告訴狀上書
    「被告於97年1 月間佯稱收取船上貨款美金514 美元無故遺
    失，並開立本票三張付款日均到期被告不為給付亦不知去向
    ，電話亦拒接無得聯絡」，益見於96年12月21日被告收款後
    ，被告即時向濃厚家公司反應貨款遺失之情事，非被告臨訟
    杜撰，濃厚家公司乃因被告入監無法聯繫還款，始認被告有
    侵占之情事而提出本件告訴。從而，被告辯稱系爭貨款乃因
    放置於公司遺失致未能繳回，尚非虛妄。
九、按刑法上之侵占罪，須持有人變易其原來之持有意思而為不
    法所有之意思，始能成立，如僅將持有物延不交還或有其他
    原因致一時未能交還，既缺乏主觀要件，即難遽以該罪相繩
    ，最高法院68年台上字第3146號可資參照。被告雖收取貨款
    514 元後未交付予濃厚家公司，然仍需證明被告有易持有為
    所有之主觀要件始得與侵占罪相繩。被告將上開貨款放置於
    公司，因遺失無法繳回公司，其所持有他人之物業已脫離其
    持有之狀態，與侵占罪於持有他人之物之狀態中，主觀上變
    更持有意思為所有之構成要件不符，難遽單憑被告未將貨款
    繳付予濃厚家公司之結果，認定被告有侵占之行為及主觀不
    法意圖。
十、綜上所述，本件檢察官所為之舉證，尚不足證明被告涉有業
    務侵占之犯行，此外，本院復查無積極證據及證明方法，可
    資證明被告遲未將收取之系爭貨款繳回，係出於易原持有為
    所有之侵占主觀意圖及行為，揆諸前揭法條及判例意旨，不
    能證明被告犯罪，依法自應為無罪之諭知。
據上論斷，應依刑事訴訟法第301 條第1 項，判決如主文。
本案經檢察官鄭靜筠到庭執行職務。
中    華    民    國    99    年    11    月    17    日
                  刑事第十一庭  審判長法  官  李代昌
                                      法  官  林韋岑
                                      法  官  鄭  瑋
以上正本證明與原本無異。
如不服本判決，應於判決送達後10日內，向本院提出上訴狀。
中    華    民    國    99    年    11    月    18    日
                                書記官 蔡佩珊

司法院資訊處製作；財團法人民間司法改革基金會備份。
